# 关于一项股权处置合同的判断、探讨

提问人：zxccpa 时间：2012-02-13 14:33:31
一、交易背景资料 A1集团的全资子公司——甲公司（甲方）与乙公司（乙方）于 2008 年 9 月 28 日签订了《合资经营合同》（ “合资经营合同”），并设立了（丙方），共同开发房地产项目（ABC项目），其中甲方持有丙方55%的股权，乙方持有丙方45%的股权。公司营业期限自 2008 年起至 2018 年。丙方注册资本 1 亿元，资本溢价 5 亿元，合共投资总额 6 亿元。 根据XX市国土局XX分局的有关文件，由丙方对原属于甲方名下的宗地编号为AXXX-XXXX、用地面积为64,117.30㎡商住用地的土地使用权进行收购，收购价格须经有关机构评估，以评估价格作为丙方的收购价格。经XXXX土地房地产评估公司《土地估价报告》），该宗地的土地使用权评估总地价为4.50亿元。 收购后，ABC项目的土地使用年限从 2009 年至 2079 年止。 2011 年 4 季度开工建设，预计 2012 年 10 月竣工备案、 2014年 5 月正式办理入伙。全部可售房地产的建筑面积约20.517万㎡，可销售面积约199,710 ㎡（其中洋房8,928 ㎡，高层住宅180,522㎡，商铺10,260㎡），乙方预计实现收入27.42亿元、净利润5.50亿元。 丙方收购上述土地使用权，使甲方以前年度产生合并财务报表未实现损益3.60亿元，扣除所得税影响后的净额为2.7亿元。 2011 年 4 月三方签署目前已生效的协议书： 1 、丙方同意委托乙方对ABC项目的建设进行项目管理，并且在项目建成后由丙方委托乙方进行销售管理，并签订《项目管理协议》及《销售管理协议》；
2 、甲、乙双方同意由乙方推荐的总经理全面负责丙方的日常经营管理工作。总经理有权独立决定ABC项目的开发、设计、施工、成本管控、销售及财务日常收支管理及核算等工作。 总经理还享有如下原董事会的权利（甲、乙双方同意召开丙方股东会对此进行授权）：A、在本协议框架下，决定公司的经营计划和投资方案；B、决定公司内部管理机构的设置；C、制定公司的基本管理制度流程（包含公章保管及使用制度，但公司管理制度不得改变甲方委派人员的职责——财务部经理的资金监管权、成本部副经理的项目成本知悉权）； 除上述权利外，丙方章程规定的股东会、董事会及监事会其他职权仍由其各自享有和行使。董事会剩余的其他权利主要包括执行股东会决议、制订需报请股东会决定的事项，和决定经理层等公司法所规定事项。 3 、丙方在ABC项目上于 2014 年 12 月 25日前可获得的净利润应不低于人民币55,000万元。甲乙双方一致同意，对于丙方利润按如下方式进行分配：实际净利润无论多少，甲方将优先获得人民币30,250万元分红，剩余利润/亏损由乙方分配获得或补足。 为了保证丙方利润的实现，乙方在本协议签订后一个月，必须向丙方提供由乙方名义开具的金额为人民币30,250万元的不可撤销的银行履约保函进行担保，保函期限至 2014 年 12 月 31 日或甲方实际取得人民币30,250万元的分红时止。该保函应确保补足不足部分给丙方。 4 、甲乙双方已投入丙方的除注册资本外的投资共人民币 5 亿元，其中甲方投入资金为人民币 27500 万元，乙方投入资金为人民币 22500 万元；丙方需于 2014 年 12 月 25 日前全部返还，并且自本协议生效之日起按照人民银行同期贷款利率向甲乙双方支付资金占用费，至双方收到丙方返还的投入资金之日止。 乙方同意在本协议签订后一个月内，向甲方提供由乙方名义开具的金额为人民币27,500万元的不可撤销的银行履约保函进行担保。保函期限至 2014 年 12 月 31 日或甲方收到返还的投入资金之日止。 5 、ABC项目的后续投资主要通过融资取得。计划内人民币 5 亿元（人民币伍亿元）的融资工作由乙方负责完成，甲方对丙方的融资工作给予积极配合。并对其他事项进行了约定。 6 、本协议经三方签字盖章、丙方股东会决议通过并正确办理上述不可撤销的银行保函后方可生效。 二、交易所引起的会计问题 1 、协议生效后，丙方是否不再属于甲方的子公司？甲方对丙方是否存在重大影响？ 2 、若丙方不再属于甲方的子公司，原内部交易损益是否应予 2011 年度合并财务报表中实现/转回？是否可以理解为原交易推迟至协议生效时成立？ 3 、该协议的生效，在甲方个别财务报表中原长期股权投资的性质上是否已经发生实质性变化，即是否不再属于会计准则所规范的权益性投资的概念？是否可界定为固定分红的经营承包，或类似出售股权，或混合性投资？ 4 、新的资产属性界定后，它属于哪项具体会计准则所规范？在会计上如何处理？

回答人：chenyiwei
基本赞同ceilinyu的意见。该交易中，甲方虽然名义上仍然持有丙方的多数股权，但其收益和本金安全由乙方担保（享受保底收益和本金的限期返还），并未承担丙方的剩余风险和报酬（本金返还和保底收益的取得与丙方的经营状况无关），所以对于甲方而言，所持有的对丙方的投资和保底收益要求权属于一项债权性的投资。当然未来现金流只是约定了一个金额，并未对发生时间作出约定，因此不能按实际利率法逐期计提利息收入，但即使如此，该项投资使甲方承担的风险和报酬的特征与权益性投资也是有根本不同的。
甲方丧失对丙方的控制权后，新获得了一项债权性质的投资。原先的顺销内部交易未实现损益随着丧失控制权一并得到实现，其实现的影响体现在甲方合并报表的投资收益项目中。

提问人：zxccpa 时间：2012-02-15 17:43:18
回复 chenyiwei 的帖子
多谢陈版的回复。能否再说具体一点，即包含长期股权投资-注册资本部分 5500 万、溢价部分 27500 万元和保底收益部分30,250万元，也就是说丧失控制权时及以后期间的会计处理，特别是收益的处理。

回答人：chenyiwei
由于现金流的发生时间不确定，无法采用传统的实际利率法，只能把相应的本金确认为一项长期应收款，收到相关收益时确认为投资收益。期末对该项应收款项计提坏账准备（如需要）。

提问人：zxccpa 时间：2012-02-15 23:28:46
回复 chenyiwei 的帖子
多谢。从本质上说，保底收益部分30,250万元应不是以后持有期间的收益，应是签订该协议实现的类似转让的收益。能否这样：根据一定估计 2014 年底获得该收益（可能性很大），同时折现到丧失控制权时的现值确认为转让收益，然后现值与投资 27500 计入长期应收类项目并按其计算利息收入， 5500 万元也计入该应收项目但不计息。我也认为，此时确认折现到丧失控制权时的现值为转让收益，不谨慎。不过，该协议的本质，应是如此。你认为呢？

回答人：chenyiwei
你的意见应该也是合理的。如果对未来现金流量发生时间能够比较确定地估计，则可以采用此方法，引入折现因素。